---
title: "Chapitre secret"
output: 
  html_document:
    theme: cerulean
    highlight: haddock
    toc: true
    toc_float:
      collapsed: true
      smooth_scroll: false
    number_sections: false
  learnr::tutorial:
    progressive: true
    allow_skip: true
runtime: shiny_prerendered
---

```{r setup, include=FALSE}
library(learnr)
library(knitr)
library(rio)
library(skimr)
knitr::opts_chunk$set(echo = TRUE)
library(tidyverse)

dir.create(paste0(tempdir(),"/data"))
dir.create(paste0(tempdir(),"/data/chapitre_secret"))

file.copy(from = system.file(package = "funcampR","data","chapitre14/gcoc_crypt.txt"),
          to = paste0(tempdir(),"/data/chapitre_secret/gcoc_crypt.txt"))

```


```{r, echo=FALSE}

ancien_parchemin <- import(paste0(tempdir(),"/data/chapitre_secret/gcoc_crypt.txt"))

```
```{r prepare-data}

ancien_parchemin <- import(paste0(tempdir(),"/data/chapitre_secret/gcoc_crypt.txt"))

```
# Le mot magique

Pour trouver le mot magique qui permettra de faire apparaître le nouveau village, nous allons devoir user de magie pour remettre à leur place les éléments de l'ancien parchemin. 
Ce parchemin est déjà chargé, sous le nom de `ancien_parchemin`. 

## Découvrir le parchemin
Souvenez-vous du chapitre 2 du grimoire IGoR : nous avions appris à découvrir le contenu des livres de comptes avec des sortilèges élémentaires :

 - `head()` pour découvrir les premières lignes
 - `names()` pour avoir le nom des colonnes
 - `nrow()`pour connaître le nombre de lignes. 
 
Allons-y  !

Découvrons les premières lignes du parchemin avec le sortilège `head()`:

```{r, collapse = TRUE,  eval=FALSE}
head(ancien_parchemin)

```
A vous de jouer ! 

```{r ok-chapitrephocea-etape1,exercise=TRUE, exercise.setup = "prepare-data"}
# découvrir les premières lignes du parchemin à l'aide du sortilège head



# fin de l'exercice
```
```{r ok-chapitrephocea-etape1-solution}
# découvrir les premières lignes du parchemin à l'aide du sortilège head

head(ancien_parchemin)

# fin de l'exercice
``` 

Ce parchemin semble vraiment complexe ! 

Essayons de voir le nom des colonnes avec le sortilège `names()`: 

```{r, collapse = TRUE,  eval=FALSE }
names(ancien_parchemin)

```
A vous de jouer !
```{r ok-chapitrephocea-etape2,exercise=TRUE, exercise.setup = "prepare-data"}
# afficher le noms des colonnes du parchemin à l'aide du sortilège names



# fin de l'exercice
```

```{r ok-chapitrephocea-etape2-solution}
# afficher le noms des colonnes du parchemin à l'aide du sortilège names

names(ancien_parchemin)

# fin de l'exercice
```
Diantre, 168 colonnes !
Ah nous voyons tout de même une certaine logique, certaines commencent par 'col' et d'autres par 'sup', intéressant...

## Manipuler les colonnes

Grâce à la plume `tidyverse`, nous pourrons utiliser les sorts puissants de la magie `Dplyr`

Pour utiliser cette plume, devons l'invoquer en écrivant 'library(tidyverse)' au début du programme R.
```{r, collapse = TRUE, eval=TRUE, echo=TRUE}
library(tidyverse)
```
Maintenant, nous allons pouvoir utiliser les sortilèges apportés par `dplyr` pour manipuler le parchemin.


### Sortilège `select`

Lorsque l'on a un parchemin aussi complexe, il est pratique de choisir de ne travailler que sur certaines colonnes. Pour cela on utilise le sortilège `select()`.

Afin de ne conserver que les colonnes `id` et `garde`, voici comment utiliser le sortilège `select()` :

```{r, collapse = TRUE, eval=TRUE, echo=TRUE}
select(ancien_parchemin, id, garde)
```
N'oublions pas qu'il est possible d'utiliser le pipe %>% pour d’enchaîner les sortilèges.
```{r, collapse = TRUE, eval=FALSE, echo=TRUE}
# utilisation du select avec l'opérateur permettant d’enchaîner les sortilèges
ancien_parchemin %>% select(id, garde)
```
A vous de jouer : sélectionner les colonnes `id` et `sup1` du parchemin
```{r ok-chapitrephocea-etape3,exercise=TRUE, exercise.setup = "prepare-data"}
# sélectionner les colonnes id et sup1 de ancien_parchemin



# fin de l'exercice
```
```{r ok-chapitrephocea-etape3-solution}
# sélectionner les colonnes id et sup1 de ancien_parchemin

ancien_parchemin %>% select(id, sup1)

# fin de l'exercice
```
Il est aussi possible d'utiliser le sortilège select pour *exclure certaines colonnes* en indiquant un '-' devant le nom de la colonne.

Par exemple, pour retirer la colonne `id` du parchemin, nous lancerons le sortilège `select(-id)` :
```{r, collapse = TRUE, eval=TRUE, echo=TRUE}
# select permettant de retirer la colonne id
# NB : le sortilège head a été ajouté pour alléger (un peu) l'affichage (on n'affiche que les 6 premières lignes)
ancien_parchemin %>% select(-id) %>% head()
```

La magie de dplyr est extrêmement puissante ! Et encore plus si l'on utilise les charmes pour augmenter la puissance des sortilèges !

Voyons comment faire.

### Select et charmes

Les charmes envoûtent les ingrédients et permettent d'augmenter la puissance des sortilèges.

Par exemple, le charme `starts_with` permet au sortilège `select` de sélectionner non pas juste une colonne mais toutes les colonnes commençant par...

```{r, collapse = TRUE, eval=FALSE, echo=TRUE}
# selection des colonnes dont le nom commencent par "sup"
ancien_parchemin %>% select(starts_with("sup"))
```
Voici les charmes les plus connus à utiliser avec le sortilège `select` :

 - `starts_with("xxx")` : commençant par "xxx"
 - `ends_with("xxx")` : finissant par "xxx"
 - `contains("xxx")` : contenant "xxx"
 - `matches("^col.*1$")` : vérifiant l'expression régulière : "commençant par "col" et finissant par 1". (Les expressions régulières sont de la magie noire réservée aux sorciers les plus téméraires)
 - `num_range("xxx",2:5)` : colonnes dont le nom est  "xxx1", "xxx2", "xxx3", "xxx4","xxx5"
 
Exemple :  pour sélectionner les colonnes sup10, sup11, sup12, sup13 ... sup19, nous pouvons lancer le sortilège :
```{r, collapse = TRUE, eval=TRUE, echo=TRUE}
# sélection des colonnes dont le nom commencent par "sup1"
# le sortilège head a été ajouté pour alleger (un peu) l'affichage
ancien_parchemin %>% select(starts_with("sup1")) %>% head
```
On remarquera que les colonnes gardent leur ordre d'origine.
Pour réordonner les colonnes, il faut les appeler dans le bon ordre !
```{r, collapse = TRUE, eval=TRUE, echo=TRUE}
# sélection des colonnes sup10,sup11, sup12,sup13,sup14,sup15
# le sortilège head a été ajouté pour alléger (un peu) l'affichage
ancien_parchemin %>% select(sup10,sup11, sup12,sup13,sup14,sup15) %>% head
```
Ce que le charme `num_rang` permet de faire rapidement : il construit une liste de noms de colonnes de type "prefixe" + numéro

```{r, collapse = TRUE, eval=TRUE, echo=TRUE}
# sélection des colonnes dont le nom sup10,sup11, sup12,...,sup19
# le sortilège head a été ajouté pour alléger (un peu) l'affichage
ancien_parchemin %>% select(num_range("sup",10:19)) %>% head

```
À vous de jouer :  Selectionner les colonnes col01, col02, col03, col04, col05 ! 
```{r ok-chapitrephocea-etape4,exercise=TRUE, exercise.setup = "prepare-data"}
# Sélectionner les colonnes  col02, col03, col04, col05


# attention le fichier gcoc_crypt.txt  col1 et non col01, puis col02. PREVOIR UN FICHIER COHERENT !


# fin de l'exercice
```

```{r ok-chapitrephocea-etape4-solution}
# Selectionner les colonnes  col02, col03, col04, col05

ancien_parchemin %>% select(num_range("col0",2:5))

# fin de l'exercice
```

## Manipuler les lignes

Retournons à notre parchemin et regardons maintenant les lignes qui le composent


Affichons d'abord les 10 premières lignes à l'aide du sortilège `head()`

A vous de jouer : afficher les 10 premières lignes de l'ancien parchemin !


```{r ok-chapitrephocea-etape5,exercise=TRUE, exercise.setup = "prepare-data"}
# afficher les 10 premieres lignes de ancien_parchemin avec le sortilège head



# fin de l'exercice
```

```{r ok-chapitrephocea-etape5-solution}
# afficher les 10 premieres lignes de ancien_parchemin avec le sortilège head

ancien_parchemin %>% head(10)

# fin de l'exercice
```

### Tri (arrange)

`id` semble être un numéro de classement.

Trions les lignes du parchemin par valeur croissante de la colonne `id`.

A vous de jouer : trier le parchemin selon l'id croissant (sortilège `arrange()`) : (exo)

```{r ok-chapitrephocea-etape6,exercise=TRUE, exercise.setup = "prepare-data"}
# Trier les lignes de ancien_parchemin selon id croissant à l'aide du sortilège arrange



# fin de l'exercice
```
```{r ok-chapitrephocea-etape6-solution}
# Trier les lignes de ancien_parchemin selon id croissant à l'aide du sortilège arrange

 ancien_parchemin %>% arrange(id)

# fin de l'exercice
```
### Filtre

Certaines lignes semblent etre protégées par des gardes. Ce sont sûrement les plus précieuses. Concentrons-nous  sur elles ! 

Avec le sortilège `filter()`, filtrons les lignes afin de ne conserver que les lignes avec garde à "oui" (opérateur ==)
```{r ok-chapitrephocea-etape7,exercise=TRUE, exercise.setup = "prepare-data"}
# Conserver les lignes  avec garde=="Oui" de ancien_parchemin à l'aide de filter

 

# fin de l'exercice
```
```{r ok-chapitrephocea-etape7-solution}
# Conserver les lignes  avec garde=="Oui" de ancien_parchemin à l'aide de filter

 ancien_parchemin %>% filter(garde=="Oui")

# fin de l'exercice
```
Maintenant que nous nous sommes entraînés, décryptons le parchemin grâce aux indices trouvés en chemin.
###  __(si adaptation scénario)__ 

- __*"ce qui est important est gardé"*__
- __*"seuls les "col" importent"*__
- __*"tout doit être correctement ordonné"*__

À vous de prendre la plume ! (exo)

```{r ok-chapitrephocea-etape8,exercise=TRUE, exercise.setup = "prepare-data"}
# sur ancien_parchemin, 
# (i) Conserver les lignes avec garde=="Oui"
# (ii) Trier les lignes sur id ascendant
# (iii) Selectionner les colonnes col1 à col83
 
# ATTENTION AUX NOMS DE COL DU FICHIER !!!

# fin de l'exercice
```


```{r ok-chapitrephocea-etape8-solution}
# sur ancien_parchemin, 
# (i) Conserver les lignes avec garde=="Oui"
# (ii) Trier les lignes sur id ascendant
# (iii) Selectionner les colonnes col1 à col83

 ancien_parchemin %>% 
 filter(garde=="Oui") %>%  
  arrange(id) %>% 
  select(num_range("col", 1:83)) 

# fin de l'exercice
```
## Export sympa

Le parchemin se décrypte enfin ! .... mais reste dans la nébuleuse magique.
Des trous (NA) multiples rendent la lecture difficile.

Afin de pouvoir lire paisiblement le résultat, nous allons l'inscrire sur un feuillet.

Pour cela il nous faut 

- une nouvelle plume 'readr' 
- le sortilège write_delim qui occultera les trous (NA) et autres informations inutiles.

Le sortilège write_delim utilise :

- un ingrédient de base : les informations à inscrire
- un ingrédient essentiel : le nom et l'emplacement du feuillet *OBLIGATOIREMENT* "/tmp/feuillet.txt"  dans notre cas
- des ingrédients optionnels pour agrémenter la recette :

    - delim = " " : pour séparer les données
    - na = "." : pour remplacer les valeurs manquantes (NA) par un symbole "."
    - col_names = FALSE : pour ne pas avoir les noms de colonnes
  
Par exemple voici comment écrire le parchemin trié sur un feuillet :
```{r, collapse = TRUE, eval=FALSE, echo=TRUE}
#utilisation de la plume 
library(readr)

# écriture du parchemin sur le feuillet, 
#  - en collant les données (séparateur "")
#  - en remplaçant les Valeurs manquantes par des  espaces na=" ")
#  - en ne mettant pas el nom des colonnes
ancien_parchemin %>% arrange(id) %>% 
  write_delim("/tmp/feuillet.txt",delim = "",na = " ",col_names = FALSE)
```     

    
 À vous de jouer : écrivez dans le feuillet "/tmp/feuillet.txt" , le parchemin décrypté 

```{r ok-chapitrephocea-etape9,exercise=TRUE, exercise.setup = "prepare-data"}
# (i) Conserver les lignes avec garde=="Oui"
# (ii) Trier les lignes sur id ascendant
# (iii) Selectionner les colonnes col1 à col83
# (iv) Ecrire le parchemin décrypté dans un feuillet avec les ingrédients delim = "",na = " ",col_names = FALSE



# fin de l'exercice
```   
```{r ok-chapitrephocea-etape9-solution}
# (i) Conserver les lignes avec garde=="Oui"
# (ii) Trier les lignes sur id ascendant
# (iii) Selectionner les colonnes col1 à col83
# (iv) Ecrire le parchemin décrypté dans un feuillet avec les ingrédients delim = "",na = " ",col_names = FALSE
 library(readr)
 ancien_parchemin %>% 
 filter(garde=="Oui") %>%  
  arrange(id) %>% 
  select(num_range("col", 1:83))  %>%
  write_delim("/tmp/feuillet.txt",delim = "",na = " ",col_names = FALSE)
# fin de l'exercice
```   
```{r, echo=FALSE}
downloadLink("downloadFic", "Téléchargez l'image pour avoir la solution de l'énigme")
```

```{r, context="server"}

  output$downloadFic <- downloadHandler(
   	filename = function() { "feuillet.txt" },
   	content = function(file) {
    file.copy("/tmp/feuillet.txt", file)
  }) 
```

Ouvrez feuillet.txt et découvrez le mot magique !

```{r ok-chapitre9-quiz1,echo=FALSE}
question("Le mot magique est :",
type="single",
allow_retry = TRUE,
incorrect="Retente ta chance",
answer("sapin"),
answer("phocea",correct=TRUE),
answer("toto"),
correct="Félicitations, la réponse à donner à ?  est donc : phocea)"
)

```  

Vous avez trouvé ? **Reportez la réponse dans le jeu Icarius** pour reprendre la partie...

**Fin du chapitre >> reprenez la partie d'Icarius !!!** 

*Version 0.1*
